【裁判字號】    98,訴,2878
【裁判日期】    981125
【裁判案由】    偽造有價證券等
【裁判全文】
臺灣板橋地方法院刑事判決              98年度訴字第2878號
公  訴  人  臺灣板橋地方法院檢察署檢察官
被      告  甲○○
指定辯護人  本院公設辯護人丙○○
上列被告因偽造有價證券等案件，經檢察官提起公訴（98年度偵
字第17720 號），本院判決如下：
    主  文
甲○○意圖為自己不法之所有，以詐術使人將本人之物交付，處
有期徒刑伍月，減為有期徒刑貳月又拾伍日；又意圖供行使之用
，而偽造有價證券，處有期徒刑年肆月，附表編號一所示之偽
造本票壹紙，沒收；又行使偽造私文書，足以生損害於他人，處
有期徒刑伍月，減為有期徒刑貳月又拾伍日；又意圖供行使之用
，而偽造有價證券，處有期徒刑年，附表編號二所示之偽造本
票壹紙，沒收。應執行有期徒刑肆年捌月，附表編號一、二所示
之偽造本票貳紙，均沒收。
    事  實
一、甲○○明知其胞弟林伯龍並未同意參加由丁○○○所召集連
    同會首在內共計79會、每會會款新臺幣（下同）10,000元、
    會期自民國95年9 月15日起至100 年9 月15日止、標會地點
    在臺北縣板橋市○○○街124 巷20弄20號3 樓、採內標制（
    即各期除曾經得標之死會會員固定繳交全額10,000元會款外
    ，未曾得標之活會會員則繳交扣除該期得標者所出標息之金
    額）之互助會（下稱系爭互助會），並授權會首丁○○○於
    得標日3 日內將該期得標之會款交付予得標者，且收取由得
    標者為擔保所餘會期死會會款給付所簽發之本票，甲○○冒
    用林伯龍之名義參加系爭互助會，並介紹友人乙○○參加系
    爭互助會，竟先後為下列(一)至(二)所示之犯行：
(一)、意圖為自己不法之所有而基於詐欺取財之犯意，及意圖供行
    使之用而基於偽造有價證券之犯意，於96年1 月15日晚上8
    時許，在前揭標會地址，雖已事前取得乙○○同意而填寫乙○○名義在標單上投標，開標結果由乙○○以最高之底標3,
    000 元得標，卻向丁○○○隱瞞上情而佯稱其僅係代乙○○
    投標且可代為轉交得標之會款云云，使丁○○○及系爭互助
    會其他74名活會會員陷於錯誤，由會首丁○○○於同年月18
    日上午11時53分許，在土城工業區郵局，將該期得標會款總
    計530,000 元匯至甲○○所開立之板橋站前郵局帳號000000
    0-0000000 號帳戶，使甲○○取得該期會款，甲○○遂於同
    年月18至21日間之某時許，在不詳地點，利用不知情之真實
    姓名年籍資料不詳成年人於附表編號一所示本票之發票人欄
    上偽造「乙○○」之署名及印文各1 枚而偽造該本票1 紙，
    嗣於上開時間，在甲○○位於臺北縣板橋市○○○街125 巷
    6 弄6 樓1 樓居所，甲○○持附表編號一所示之偽造本票1
    紙交予丁○○○，供作所餘會期死會會款給付之擔保而行使
    之。
(二)、另意圖為自己不法之所有，基於詐欺取財、行使偽造私文書
    之犯意，及意圖供行使之用而基於偽造有價證券之犯意，於
    同年3 月15日晚上8 時許，在前揭標會地址，冒用林伯龍之
    名義填寫標單而偽造該標單，且予以投標而行使，開標結果
    由林伯龍以最高底標2,800 元得標，使丁○○○及系爭互助
    會其他72名活會會員陷於錯誤，由會首丁○○○於同年月20
    日某時許，在土城工業區郵局，將該期得標會款總計546,80
    0 元匯至林伯龍所開立而供甲○○使用之中國信託商業銀行
    江翠分行（下稱中國信託）帳號000000000000號帳戶（起訴
    書誤載為丁○○○匯入甲○○帳戶，茲予更正），使甲○○
    取得該期會款，足以生損害於林伯龍、丁○○○及系爭互助
    會其他72名活會會員，甲○○遂於同年月20至23日間之某時
    許，在不詳地點，於附表編號二所示本票之發票人欄上偽造
    「林伯龍」之署名1 枚而偽造該本票1 紙，嗣於上開時間，
    在前開甲○○居所，甲○○持附表編號二所示之偽造本票1
    紙交予丁○○○，供做所餘會期死會會款給付之擔保而行使
    之。
(三)、嗣於同年10月15日後，甲○○未按時繳交會款，且避不見面
    ，丁○○○始查知受騙。
二、案經丁○○○訴由臺灣板橋地方法院檢察署檢察官偵查起訴
    。
    理  由
壹、關於證據能力部分：刑事訴訟法第159 條第1 項雖規定，被
    告以外之人於審判外之言詞或書面陳述，除法律有規定外，
    不得作為證據。惟同法第159 條之5 明定：「被告以外之人
    於審判外之陳述，雖不符前4 條之規定，而經當事人於審判
    程序同意作為證據，法院審酌該言詞陳述或書面陳述作成時
    之情況，認為適當者，亦得為證據。」、「當事人、代理人
    或辯護人於法院調查證據時，知有第159 條第1 項不得為證
    據之情形，而未於言詞辯論終結前聲明異議者，視為有前項
    之同意。」，其立法理由在於傳聞證據未經當事人之反對詰
    問予以核實，乃排斥其證據能力。惟當事人如放棄對原供述
    人之反對詰問權，於審判程序表示同意該等傳聞證據可作為
    證據，此時，法院除認該傳聞證據欠缺適當性外，自可承認
    其證據能力。又當事人、代理人或辯護人於調查證據時，知
    有刑事訴訟法第159 條第1 項不得為證據之情形，卻表示「
    對於證據調查無異議」、「沒有意見」等意思，而未於言詞
    辯論終結前聲明異議者，應視為已有將該等傳聞證據採為證
    據之同意，最高法院93年度台上字第3533號、94年度台上字
    第2976號判決亦採同一見解。經查：本案被告甲○○、辯護
    人及檢察官於本院審判期日，對於下列經本院調查之證據方
    法，均表示對證據能力不爭執，復於審判期日就本院一一提
    示之前揭證據方法於言詞辯論終結前，均亦未就所調查之證
    據主張有刑事訴訟法第159 條第1 項不得為證據之情形，是
    參照上開說明要旨，本案經調查之證據，均有證據能力，合
    先敘明。
貳、實體方面：
一、訊據被告甲○○固供承伊冒用胞弟林伯龍名義參加系爭互助
    會，並偽造林伯龍之標單參與投標而得標，且開立附表編號
    二所示偽造之本票1 紙予告訴人丁○○○作為日後給付死會
    會款之擔保，以及伊向友人乙○○借名投標等事實，惟矢口
    否認有何詐欺取財、行使偽造私文書及偽造有價證券之犯行
    ，並辯稱：伊雖向乙○○借名投標，但伊當時所投的標單5
    張上寫的是都是伊自己的名字，事後也是以伊的名字得標，
    伊遂以自己名義簽發本票1 紙交予告訴人丁○○○，伊並未
    冒用乙○○名義簽發附表編號一所示之本票；另因告訴人丁○○○要求伊簽發以得標人林伯龍為發票人之本票，伊始簽
    發附表編號二所示之本票云云置辯。辯護人為其辯護稱：丁○○○雖指訴附表編號一之本票係被告所提出，然被告因遭
    他人倒會，迄至96年10月起未再給付丁○○○會款，以被告
    名下並無財產，丁○○○如向被告求償，定無所獲，如能向
    他人求償，即可減少自身之損失，故丁○○○有偽造乙○○
    簽發之本票及簽收之互助會名單之動機；其次，證人丁○○○先證稱被告交付本票並給我帳號，我才匯款給被告云云，
    事後改證稱基於信任被告及需於得標三日內匯款，我先匯款
    ，在隔2 、3 天某天晚上被告才拿本票給我云云，是證人丁○○○前後證述不一，已難認其證述無瑕疵；另證人丁○○○證稱匯款至被告帳戶係因被告說乙○○是她好朋友，她會
    轉交給乙○○云云，然被告以林伯龍名義得標時，證人丁○○○係匯款至林伯龍帳戶，並未匯款至被告帳戶，則證人丁○○○前開證述，顯有疑問；況被告另於96年8 月15日得標
    時，並無被告在互助會單上簽收之資料，且該本票上發票人
    欄亦無被告之簽名，此與被告稱其於96年1 月15日得標時，
    並未簽本票，係另行寫簽收單等情雷同，且證人丁○○○既
    匯款至被告帳戶，則被告稱證人丁○○○知悉其借用乙○○
    名義標會，實際上係其要標會等語，即屬可採，故證人丁○○○既知被告取走會款，理當由被告簽收，並無要乙○○簽
    收會款並簽立本票之理，因此，證人丁○○○所提出之資料
    是否確由被告所交付，仍非無疑，自不應據此認被告偽造上
    開資料之犯行；再者，系爭本票、互助會單上乙○○之字跡
    與被告書寫的字跡並無相似之處，況無積極證據足資認定被
    告偽造乙○○署押簽發本票及印章由被告所蓋用。又被告於
    96 年1月15日借乙○○名義標得會款後，持續繳納會款至同
    年10月間，嗣後因週轉不靈而無力繳納，並非自始即有詐欺
    之意，亦難認被告涉犯詐欺取財罪等語。經查：
(一)、證人即告訴人丁○○○招集系爭互助會，而被告冒用證人即
    其胞弟林伯龍名義參加，並於前開事實欄一(二)所示之時、地
    ，冒用證人林伯龍名義而偽造標單投標並得標，證人丁○○○遂於前揭事實欄一(二)所示之時、地，將該期得標之會款匯
    至前開證人林伯龍所開立之中國信託帳戶而由被告取得，以
    及被告偽造附表編號二所示之本票1 紙後交予證人丁○○○
    作為所餘會期死會會款給付之擔保等情，業據被告迭於偵訊
    及本院訊問時坦承不諱，核與證人林伯龍於偵訊時具結證述
    （詳見98年度偵字第17720 號偵查卷〈下稱98偵17720 卷〉
    第17至18頁）、證人即告訴人丁○○○於偵訊及本院審理時
    具結證述之情節相符，並有互助會單影本暨收據、附表編號
    二所示之偽造本票影本各1 紙、96年3 月20日郵政國內匯款
    執據影本1 張、中國信託98年8 月25日中信銀字第09822271
    210390號函暨林伯龍前開帳戶之開戶資料及交易往來明細1
    份（詳見98年度他字第2750號偵查卷〈下稱他字卷〉第6 、
    16、15之1 、15之2 頁、本院卷第25至28頁）在卷可參，足
    認被告前開自白核與事實相符，應可採信。則上開事實，堪
    以認定屬實。
(二)、復查證人即會首丁○○○於96年1 月18日上午11時53分許，
    在土城工業區郵局，將該期得標會款總計530,000 元匯至前
    開被告所開立之板橋站前郵局帳戶，並由被告取得該筆款項
    乙節，固為被告所坦認，核與證人丁○○○證述之情節相符
    ，並有郵政國內匯款執據影本1 紙、中華郵政股份有限公司
    98年6 月1 日儲字第0980043000號函暨前開被告所開立之板
    橋站前郵局帳戶之歷史交易清單1 份（詳見他字卷第5 、26
    至27頁）在卷可證，是前開事實，洵堪認定無訛。然被告辯
    稱：該期是以伊名義得標，而非以乙○○名義得標云云，是
    本案爭點在於：系爭互助會於96年1 月15日開標時，究竟係
    以被告或乙○○名義得標？亦即被告是否於事實欄一(一)所示
    之時、地，向證人丁○○○謊稱其代證人乙○○投標而標得
    該期會款，致證人丁○○○及系爭互助會其他74名活會會員
    陷於錯誤，由證人丁○○○將該期得標之會款匯至被告上開
    板橋站前郵局帳戶？以及被告是否利用不知情之他人偽造「
    乙○○」之簽名及印文於附表編號一所示之本票而偽造該本
    票，並持以向證人丁○○○作為所餘會期死會會款給付之擔
    保而行使之？本院得心證之理由，茲分述如下：
１、查被告介紹證人乙○○參加系爭互助會，且於事實欄一(一)所
    示之時間即96年1 月15日開標前，業已徵得證人即活會會員
    乙○○之同意，由被告代其投標，開標結果由證人乙○○以
    最高底標3,000 元得標，被告向證人丁○○○佯稱其代乙○○投標且可代為轉交得標之會款云云，並因而取得該期會款
    等情，業據被告迭於偵訊及本院訊問時坦認：伊介紹乙○○
    參加系爭互助會，且96年1 月15日借乙○○的會投標，該次
    伊以5 個會投標，伊自己本身有2 個會，加上伊以伊弟名義
    跟的會，再借乙○○的，伊取得該期得標會款，並無交給乙○○等語明確，且證人丁○○○於偵訊及本院審理時具結證
    述：被告以自己、乙○○、林伯龍名義跟我起的會共5 會，
    就是互助會名單的58至62；被告在96年1 月15日用乙○○名
    義得標，被告自稱受乙○○委託投標，當天被告寫甲○○2
    張、林伯龍2 張、乙○○1 張，我知道她投5 張標單，該次
    由乙○○得標，因她寫最高標金等語（詳見他字卷第13頁、
    本院卷第61頁），及證人乙○○於偵訊及本院審理時具結證
    述：我請被告幫我加入系爭互助會；我從來沒有去投標，我
    都委任被告，我至今還是活會；96年1 月份被告說她想要標
    ，想要借我的名，如此被抽中的機會較大，我有答應，我不
    知道該期被告有無標到；96年1 月份後，我還是付活會的錢
    ，我交給被告，因我不認識丁○○○；如果被告以我名字得
    標，她一定還有另外活會的會，那一會的名義算我的，至於
    我得標部分就算被告得標等語（詳見他字卷第21頁、本院卷
    第56頁反面至），並有互助會名單暨收據影本1 紙（詳見他
    字卷第2 頁）在卷足證；復觀諸該互助會名單上所載有關乙○○身分證字號部分為「Ｚ000000000號」，顯與證人乙○○
    之實際身份字號（詳見他字卷第20頁、本院卷第56頁）迥異
    ，且證人乙○○證述其不認識證人丁○○○，且未簽署該互
    助會名單等語甚明，衡諸證人乙○○與被告係朋友關係，並
    經由被告介紹始參加系爭互助會，每期會款亦均交予被告轉
    交會首丁○○○，並同意該期借名予被告投標，核與被告前
    開供述及證人丁○○○證述情節相合，則其上開證述，並無
    偏袒迴護之情，足堪採信。至辯護人辯護稱：證人丁○○○
    知悉被告名下無財產，向其求償定無所獲，如能向他人求償
    ，即可減少自身損失，其有偽造該互助會名單之動機云云，
    然縱使證人丁○○○有此動機，惟參酌證人丁○○○遲至97
    年12月12日始持附表編號一所示之本票1 紙向本院聲請對相
    對人即發票人乙○○准予本票強制執行，嗣因證人丁○○○
    無法補正乙○○最新戶籍謄本及該本票提示日及利息起算日
    ，經本院簡易庭以97年度票字第11443 號簡易庭民事裁定聲
    請駁回在案，業經本院調閱該卷宗查核屬實，並有該卷宗在
    卷可證，是苟該互助會名單上收執欄係證人丁○○○捏造者
    ，何以其未予查明乙○○之真實身分，以利其追償？顯見該
    互助會名單並非由證人丁○○○所捏造而提出，確係由被告
    交予證人丁○○○甚明。況徵諸被告於偵訊時供稱：96年1
    月15日伊是標到伊自己名義的會云云（詳見他字卷第21頁）
    ，惟於本院訊問時供稱：96年1 月15日伊寫5 張標單，伊都
    寫林，會首有同意；（問：會首同意你都寫林？）她只是同
    意伊寫幾張，但這麼久了，伊也不清楚伊寫什麼；（問：如
    果都寫林，你如何區別你以乙○○名義投標？）只是為了讓
    會首知道伊寫幾張；該次會首寫伊的名字得標；（問：是你
    哪一個會員編號得標？）不清楚；得標後，伊沒有告訴乙○○有無得標，因為她沒有要標，伊向她收會錢時伊跟她說伊
    有標到，當時跟她收會錢好像7 千多元云云（詳見本院卷第
    57頁反面至58頁），是衡諸常情，苟被告所持有之5 張標單
    均填載「林」者，將無法辨別究係被告、林伯龍或乙○○投
    標及得標，此與常情有違，且苟該期確係由被告以自己名義
    得標者，何以被告對於自己究竟以何會員編號得標乙事無法
    予以陳明？甚至於96年1 月15日投標時，被告以自己的名義
    有2 會、其弟林伯龍名義有2 會，且向證人乙○○借得1 會
    ，足見被告亟標得該期會款甚明，否則不必以5 個會的名義
    投標，藉此增加自己得標之機會，而苟被告欲自己名義得標
    者，僅需於自己名義及以其弟林伯龍名義的標單上填寫該4
    張中的最高金額即可，何須再向證人乙○○借用名義填寫高
    於前揭4 張標單之標金投標，且只有在無人競標而活會者均
    以最低標投標時，方須抽籤決定得標者之情況，有意得標者
    使需借用他人名義投標，以增加得標機率？顯見被告借用乙○○名義投標時，即欲以乙○○名義得標，其不法所有之意
    圖至明。則被告辯稱：該期以自己名義得標云云，即非可採
    。因而，96年1 月15日既係由乙○○名義得標，被告佯稱代
    證人乙○○投標並可代為轉交會款云云，致證人丁○○○將
    該期得標會款匯至被告前開板橋站郵局帳戶之事實，足堪認
    定。
２、再查，被告利用不知情之他人偽造「乙○○」之簽名及印文
    於附表編號一所示之本票而偽造該本票，並持以向證人丁○○○供作所餘會期死會會款給付之擔保而行使之等情，業據
    證人乙○○於偵訊及本院審理時具結證述：附表編號一所示
    之本票上面簽名不是我簽的，我也沒授權他人開立；被告沒
    跟我說得標時要簽本票給會首；如果會首要求簽本票，應該
    是要求被告，因為會首並不認識我，不會要求我等語（詳見
    他字卷第21頁、本院卷第57頁及第57頁反面），及證人丁○○○於本院審理時證稱；每個得標會員都須簽本票；被告說
    乙○○是她朋友，她會拿給她簽，如果她不簽本票，我錢就
    不會匯給她，是被告拿本票給我且給我帳號，我才匯錢給她
    ；（問：既然你認為是乙○○得標，為何要匯入被告帳戶？
    ）因為被告說乙○○是她朋友，她會轉交給乙○○；我匯錢
    給被告後隔2 、3 天某晚，在被告僑中一街住處，被告拿本
    票給我等語（詳見本院卷第61頁反面至62頁），並有附表編
    號一所示之偽造本票影本1 紙（詳見他字卷第3 頁）附卷可
    證；又觀諸該本票上發票人欄「乙○○」之字跡，核與證人
    乙○○於98年5 月19日偵訊筆錄、本院98年11月11日審理期
    日所簽之受訊問人、證人結文（詳見他字卷第22頁、本院卷
    第65頁）所示之署名，兩者筆跡之運筆、架構、轉折、神韻
    確有不同，況證人乙○○於該期後仍繼續繳付活會會款，即
    無簽署本票供作所餘會期死會會款給付之擔保，則證人乙○○證稱：該本票上「乙○○」不是我簽的、印章不是我的，
    也沒有授權別人簽發等語，足以採信。另苟證人丁○○○因
    認為被告無資力而欲向他人求償者，何以向不認識且資力情
    狀不明之第三人乙○○求償？此與常情不符。復參酌前揭有
    關被告冒用林伯龍名義得標後，由被告偽造林伯龍署押而簽
    發該本票作為所餘會期死會會款之給付擔保，可知，證人丁○○○證述由得標會員簽發面額為所餘會期死會會款之本票
    1 紙作為擔保等情，堪以採信，而證人丁○○○與證人乙○○互不相識，證人丁○○○應無其他管道或關係可取得以乙○○名義所簽發之本票，況證人丁○○○對於乙○○之財力
    無從知悉，更無可能為追討會款而甘冒重刑，偽造乙○○之
    本票向其求償，甚至未查明證人乙○○真實身分而驟然向法
    院聲請准予本票裁定，致遭法院駁回聲請，求償無著，且經
    本院當庭命證人丁○○○書寫「乙○○」11次，此有上開筆
    跡附卷可參（詳見本院第67頁），觀諸證人丁○○○所書寫
    之筆跡，該運筆、架構、轉折、神韻皆與上開本票上所載之
    「乙○○」字跡不同，益見該本票非證人丁○○○所偽造，
    而係自被告處得來，是以，證人丁○○○前開證詞，應可採
    信。至證人丁○○○對於究係先匯款予被告後始取得該本票
    或是先取得該本票後始予匯款乙節，容有不一，然對於其確
    係將該期得標會款匯予被告，並自被告處取得該本票等情，
    證人丁○○○前後之證述並無不同，足認係因時間久遠，其
    記憶難免有誤，仍無礙於其證述被告取得該期得標會款並交
    付該本票供擔保之真實性。另徵諸被告於偵訊時供稱：96年
    1 月15日伊標到伊自己名義的會，伊簽發伊自己的本票給丁○○○云云（詳見他字卷第21頁），卻於本院訊問時先供稱
    ：（問：有無規定得標人要簽發本票擔保？）加入會時沒有
    說，後來因為伊標林伯龍名字，她才叫伊簽林伯龍的票，說
    會的名字是林伯龍的，本票要簽林伯龍的名字；96年1 月15
    日得標那次沒有簽本票云云（詳見本院卷第58頁反面），嗣
    後又改稱：96年1 月15日伊簽收單據給丁○○○，上面是簽
    伊自己的名字，表示伊得標，並簽1 張本票面額70幾萬、發
    票人是伊、發票日96年1 月15日云云（詳見本院卷第64頁反
    面），是被告究竟有無以自己名義簽發面額74萬元之本票1
    紙予證人丁○○○乙節，被告前後供述不一，殊難遽以採信
    ，且苟被告簽發自己名義之本票1 紙交予證人徐黃金蓮供作
    擔保者，證人丁○○○何須甘冒嚴厲刑罰制裁之風險而偽造
    該本票，並提出向不認識之證人乙○○求償並誣陷被告，卻
    未提出被告所簽發之本票向被告求償？則被告猶執前詞辯解
    ，係屬事後推諉卸責之詞，不足採信。又觀諸被告當庭書寫
    「乙○○」之字跡，核與上開本票上「乙○○」之字跡，兩
    者之字跡運筆、架構、轉折、神韻亦顯不相同，堪認上開本
    票之字跡並非出自被告之手。然上開本票既係由被告交予證
    人徐黃金蓮，且非證人乙○○、徐黃金蓮所簽寫乙節，已如
    前述，足堪認該本票雖非被告親筆偽造，惟應係其利用不知
    情之他人於該本票上書寫「乙○○」之簽名與印文各1 枚後
    ，始由被告交付證人徐黃金蓮而行使之。
(三)、綜上所述，本件事證已臻明確，被告犯行洵堪認定，應予依
    法論科。
二、論罪科刑部分：
(一)、論罪部分：
１、按本票乃表彰財產權之證券，行使或處分本票上所表彰之權
    利，以本票之占有為必要，且附表編號一、二所示之本票係
    於國內發行及流通，本身並具價格（金額）之標示，足認係
    刑法第201 條第1 項所規定之有價證券。次按行使偽造有價
    證券，以取得票面價值之對價，固不另論詐欺罪，但如以偽
    造之有價證券供作擔保或作為新債清償而借款，則其供作擔
    保之行為，為行使有價證券以外之另一行為，應另論以刑法
    第339 條第1 項之詐欺罪（最高法院25年上字第1814號判例
    、62年度第1 次刑庭庭長會議決議參照）。
２、就事實欄一(一)所示被告借用乙○○名義投標，並佯稱其代乙○○投標並可代為轉交會款云云，致證人丁○○○陷於錯誤
    ，而將該期得標會款匯至前開被告帳戶，且由被告利用不知
    情之他人偽造附表編號一所示之本票1 紙而持以行使，核被
    告所為，係犯刑法第339 條第1 項之詐欺取財罪及同法第20
    1 條第1 項之偽造有價證券罪。又就事實欄案所示(二)所示被
    告冒用林伯龍名義而偽造標單投標，並佯稱其代林伯龍投標
    並可代為轉交會款云云，致證人丁○○○陷於錯誤，而將該
    期得標會款匯至上開林伯龍帳戶，且由被告偽造附表編號二
    所示之本票1 紙而持以行使，核其所為，係犯刑法第216 條
    、第210 條之行使偽造私文書罪、同法第339 條第1 項之詐
    欺取財罪及同法第201 條第1 項之偽造有價證券罪。
３、又被告利用不知情之第三人偽造「乙○○」之簽名及印文各
    1 枚而偽造附表編號一所示之本票，應論以間接正犯。
４、再者，被告於偽造之有價證券上偽造署押之行為，為偽造有
    價證券之階段行為，且於偽造有價證券後，復持以行使，其
    行使偽造有價證券之低度行為，亦為偽造有價證券之高度行
    為所吸收，以及於標單上偽造署押之行為，為偽造私文書之
    階段行為，而偽造私文書後持以行使之行為，為行使偽造私
    文書之高度行為所吸收，均不另論罪。
５、復被告行使偽造之林伯龍標單而詐得該期會款，係一行為同
    時觸犯行使偽造私文書罪及詐欺取財罪，為想像競合犯，應
    依刑法第55條之規定，從一重之行使偽造私文書罪處斷。
６、另被告所犯前開詐欺取財1 罪、偽造有價證券2 罪、行使偽
    造私文書1 罪，犯意各別，行為互殊，應予分論併罰。至公
    訴人認被告分別以乙○○、林伯龍名義偽造標單、有價證券
    及詐欺取財犯行，為一行為觸犯數罪名，各請依刑法第55條
    從一重之偽造有價證券處斷云云，然被告前後分別偽造林伯
    龍標單、詐領二次會款、偽造有價證券之時間相隔2 個月，
    難認係各以一行為同時觸犯前開數罪名，故公訴人認為想像
    競合犯云云，容有未洽。
７、至辯護人為被告辯護稱：被告坦承冒用林伯龍名義投標並簽
    立本票，惟被告以林伯龍名義得標後，仍繼續繳納死會會款
    至98年9 、10月間，嗣因其他合會會員倒會，致被告資金週
    轉不靈而無法繼續繳納賄款，並非被告有何重大惡性，況被
    告係應會首丁○○○之要求而簽發本票，作為給付死會會款
    之擔保，若科以法定最輕刑度者，仍屬過重，請法院援引刑
    法第59條之規定，酌減其刑等語。然本院審酌被告詐得該期
    會款高達546,800 元，且簽發之偽造本票面額720,000 元，
    對被害人及票據金融秩序所生之危害非輕，難認有何犯罪之
    情狀顯可憫恕，故不予酌減其刑，附此敘明。
(二)、科刑部分：爰審酌被告為圖己利，冒用他人名義簽發本票，
    嚴重破壞票據制度之信用性，且造成被害人乙○○、林伯龍
    有受民事求償之危險，及票據面額非微，惟其並無前科刑紀
    錄，此有臺灣高等法院被告前案紀錄表1 份存卷可參，是其
    素行尚稱良好，及犯罪之動機、目的、手段，且迄今尚未與
    告訴人丁○○○和解，亦未賠償其所受之損失，以及犯後坦
    承部分犯行之態度等一切情狀，分別量處如主文所示之刑，
    以昭炯戒。末查被告本件詐欺取財及行使偽造私文書之犯罪
    時間均為96年4 月24日以前，合於中華民國96年罪犯減刑條
    例第2 條第1 項第3 款之減刑條件，應減其宣告刑二分之一
    ，如主文所示，且依條例第11條之規定，就該減刑後宣告刑
    與不應減刑之偽造有價證券罪宣告刑，定應執行之刑。
(三)、沒收部分：偽造之「乙○○」、「林伯龍」之本票原本各1
    件，雖未經扣案，然業經證人丁○○○提出聲請法院准予本
    票強制執行，且無證據證明業已滅失，爰依刑法第205 條之
    規定，均併予宣告沒收。又本票本身既已宣告沒收，其上偽
    造之乙○○、林伯龍署押即無庸另予宣告沒收，附此敘明。
    至偽造之「林伯龍」標單，衡情應於系爭互助會當次開標完
    畢後即予銷燬丟棄，復未經證人徐黃金蓮提出任何影本或原
    本，足認其確已滅失，是就標單上偽造之「林伯龍」署押，
    爰不予宣告沒收，併予陳明。
五、不另為無罪諭知部分：
(一)、公訴意旨另略以：被告於96年1 月15日，基於行使偽造私文
    書之犯意，未經證人乙○○之同意，以證人乙○○之名義填
    寫標單而於臺北縣板橋市○○○街124 巷20弄20號3 樓投標
    ，因認被告另涉有刑法第216 條、第210 條之行使偽造私文
    書罪嫌等語。
(二)、按犯罪事實應依證據認定之，無證據不得認定其犯罪事實；
    又不能證明被告犯罪者，即應諭知無罪之判決，刑事訴訟法
    第154 條第2 項、第301 條第1 項分別定有明文。又按刑法
    第210 條之偽造文書，以無制作權之人冒用他人名義而制作
    該文書為要件之一，如果行為人基於他人之授權委託，即不
    能謂無制作權，自不成立該條之罪，最高法院47年臺上字第
    226 號判例意旨可資參照。
(三)、經查證人乙○○於96年1 月15日投標前，業已同意被告借用
    其名義投標之事實，業經被告供承在卷，核與證人乙○○於
    本院審理時證述：96年1 月份被告說她想要標，想要借我的
    名，如此被抽中的機會較大，我有答應；我知道標會要寫標
    單，我有同意等語（詳見本院卷第56頁反面、第57頁反面）
    情節相符，堪以認定。是以，被告既已事先徵得證人乙○○
    之同意而以其名義填寫標單投標，即不能謂就該標單無制作
    權，尚難以刑法第216 條、第210 條之行使偽造私文書罪嫌
    相繩。此部份本應為被告無罪之諭知，然公訴人認此部份與
    前開論罪科刑部份有想像競合之裁判上一罪關係，爰不另為
    無罪之諭知。
據上論斷，應依刑事訴訟法第299 條第1 項前段，刑法第339 條
第1 項、第201 條第1 項、第216 條、第210 條、第55條、第51
條第5 款、第205 條，刑法施行法第1 條之1 第1 項、第2 項前
段，中華民國96年罪犯減刑條例第2 條第1 項第3 款、第7 條、
第11條，判決如主文。
本案經檢察官黃致中到庭執行職務。
中    華    民    國    98    年    11    月    25    日
                  刑事第十四庭審判長法  官  林淑婷
                                    法  官  陳昭筠
                                    法  官  饒金鳳
以上正本證明與原本無異。
如不服本判決，應於判決送達後10日內，向本院提出上訴書狀，
且上訴書狀應敘述具體理由，而上訴書狀未敘述上訴理由者，應
於上訴期間（即自收受判決書之翌日起算10日）屆滿後20日內補
提理由書。
                                    書記官  王春森
中    華    民    國    98    年    11    月    25    日
附錄本案論罪科刑法條全文：
中華民國刑法第201 條第1 項：
意圖供行使之用，而偽造、變造公債票、公司股票或其他有價證
券者，處3 年以上10年以下有期徒刑，得併科3 千元以下罰金。
中華民國刑法第210 條：
偽造、變造私文書，足以生損害於公眾或他人者，處5 年以下有
期徒刑。
中華民國刑法第216 條：
行使第210 條至第215 條之文書者，依偽造、變造文書或登載不
實事項或使登載不實事項之規定處斷。
中華民國刑法第339 條第1 項：
意圖為自己或第三人不法之所有，以詐術使人將本人或第三人之
物交付者，處5 年以下有期徒刑、拘役或科或併科1 千元以下罰
金。
附表：偽造之本票明細
┌──┬───────┬───┬─────┬──────┬────────────┐
│編號│ 本 票  號 碼 │發票人│面      額│發 票  日 期│ 偽   造   之   署   押 │
│    │              │      │（新臺幣）│            │                        │
├──┼───────┼───┼─────┼──────┼────────────┤
│ 一 │會字第95915TH │乙○○│740,000元 │96年1 月15日│發票人欄偽造之「乙○○」│
│    │N0.080427 號  │      │          │            │署名及印文各1 枚        │
│    │              │      │          │            │                        │
├──┼───────┼───┼─────┼──────┼────────────┤
│ 二 │會字第960315TH│林伯龍│720,000元 │96年3 月15日│發票人欄偽造之「林伯龍」│
│    │NO.080359 號  │      │          │            │署名1 枚                │
└──┴───────┴───┴─────┴──────┴────────────┘


司法院資訊處製作；財團法人民間司法改革基金會備份。
